最高法院民事判決　　　　　　　　　　　　　　　八十七年度台上字第一四○二號
　　上　訴　人　鍾 光 豐
　　　　　　　　周 素 娥
　　共　　　同
　　訴訟代理人　陳 峰 富律師
　　上　訴　人　謝　　良
　　　　　　　　趙 秀 霞
　　　　　　　　汪 明 軒
　　　　　　　　鄭 秀 花
　　　　　　　　謝 榮 鴻
　　　　　　　　高 妙 貞
　　　　　　　　王 興 國
　　　　　　　　陳 周 嬌
　　　　　　　　張莊甘妹
　　　　　　　　段 津 薪
　　　　　　　　徐 日 暉
　　　　　　　　袁 碧 惠
　　　　　　　　連 守 良
　　　　　　　　張李台榮
　　　　　　　　陳郭春桃
　　　　　　　　楊 讚 忠
　　　　　　　　陳 炳 翰
　　　　　　　　陳 遠 智
　　　　　　　　李陳寶惜
　　　　　　　　黃 和 興
　　　　　　　　潘　　霦
　　　　　　　　劉 彩 霞
　　　　　　　　蔣 阿 晚
　　　　　　　　石 煥 芳
　　　　　　　　陸 先 岱
　　　　　　　　王 樹 芳
　　　　　　　　高吳碧玉
　　　　　　　　吳 玉 鳳
　　　　　　　　陳 秀 治
　　　　　　　　洪 素 娥
　　　　　　　　陳 寶 猜
　　　　　　　　陳 寶 環
右當事人間請求分割共有物事件，兩造對於中華民國八十六年十月十五日台灣高等法
院第二審更審判決（八十四年度上更(一)字第四五六號），各自提起上訴，本院判決如
左：
    主  文
原判決廢棄，發回台灣高等法院。
    理  由
本件為分割共有物之訴，其訴訟標的對於共同訴訟之各人必須合一確定，故上訴人謝
良提起第三審上訴，依民事訴訟法第五十六條第一項第一款規定，其效力及於未提起
上訴之趙秀霞、汪明軒、鄭秀花、謝榮鴻、高妙貞、王興國、陳周嬌、張莊甘妹、段
津薪、徐日暉、袁碧惠、連守良、張李台榮、陳郭春桃、楊讚忠、陳炳翰、陳遠智、
李陳寶惜、黃和興、潘霦、劉彩霞、蔣阿晚、石煥芳、陸先岱、王樹芳、高吳碧玉、
吳玉鳳、陳秀治、洪素娥、陳寶猜、陳寶環，爰併列之為上訴人，合先明。
次查原審維持第一審所為准予變價分割之判決，駁回上訴人鍾光豐、周素娥（下稱鍾
光豐等二人）及對造謝良、趙秀霞、汪明軒、鄭秀花、謝榮鴻、高妙貞、王興國、陳
周嬌、張莊甘妹、段津薪、徐日暉、袁碧惠、連守良、張李台榮、陳郭春桃、楊讚忠
、陳炳翰、陳遠智、李陳寶惜、黃和興、潘霦、劉彩霞、蔣阿晚、石煥芳、陸先岱、
王樹芳、高吳碧玉、吳玉鳳、陳秀治、洪素娥、陳寶猜、陳寶環（下稱謝良等三十二
人）之上訴，係以：坐落台北市○○區○○段三小段十七地號土地為兩造所共有。上
訴人鍾光豐等二人主張將系爭土地如原判決附圖(一)所示Ａ部分三七七點二一平方公尺
分歸上訴人石煥芳、張李台榮、蔣阿晚、張莊甘妹、黃和興、汪明軒、楊讚忠、鍾光
豐八人共有；Ｂ部分三八五平方公尺分歸上訴人鍾光豐、陸先岱二人共有；Ｃ部分五
九二平方公尺分歸上訴人劉彩霞、謝良、高妙貞、陳周嬌、陳炳翰、陳遠智、陳寶猜
、李陳寶惜、陳寶環、王興國、潘霦、袁碧惠十二人共有；Ｄ部分五二一平方公尺為
既成巷道，由鍾光豐等二人及謝良等三十二人保持共有；Ｅ部分五五四平方公尺分歸
上訴人連守良、洪素娥、段津薪、鄭秀花、謝榮鴻、徐日暉、謝良、高妙貞、鍾光豐
等九人共有；Ｆ部分五二平方公尺分歸上訴人鍾光豐等二人共有；Ｇ部分二點七九平
方公尺分歸上訴人陳郭春桃所有。因其主張保持局部共有之分割方法，無法取得其他
共有人之同意，自難依此方法為分割。又上訴人趙秀霞主張將如原判決附圖(二)所示黃
色部分三七點七九五八平方公尺土地分歸其所有，但該部分土地有一部分為上訴人周
素娥之房屋占用。且就其他共有人部分應如何分割，並未提及，亦難依此方法為分割
。再者，上訴人潘霦主張分割為共有人各人單獨所有，惟系爭土地之共有人多達三十
四人，扣除既成巷道部分須保持全體共有人共有外，所餘土地再予分割為各人單獨所
有，已無經濟上價值，且共有人石煥芳、張李台榮就台北市○○路○段一五○巷二二
弄二七號建物；張莊甘妹、蔣阿晚就同弄二九號建物；汪明軒、黃和興就同弄三一號
建物；高妙貞、謝良就同弄十七號建物；陳周嬌、王興國就同弄十九號建物；袁碧惠
、潘霦就同弄二一號建物；林勉、鄭秀花就同弄二六號建物均係保持一、二樓之占有
關係，如此細分，亦有實際上困難，故此一分割方法，亦難採行，從而將系爭土地予
以變價分割，應屬最妥適之分割方法等詞，為其判斷之基礎。
惟按分割共有物，究以原物分割，或變價分割為適當，法院應斟酌當事人意願、共有
物之使用情形、經濟效用及全體共有人之利益等情形而為適當之分割，不受共有人所
主張分割方法之拘束。查系爭土地之共有人三十四人，其中三十一人在共有土地上建
有十五棟二層磚造樓房（見一審卷(一)六三至六四頁、二審上字卷(二)三二八至三二九頁
），且鍾光豐等二人係訴請原物分割，而謝良等三十二人亦陸續表示願原物分割（見
一審卷(一)七至八頁、卷(二)一四四至一四五頁、二審上字卷(一)一六八頁、一九四至一九
九頁、更字卷(一)六○頁、卷(二)一四四至一五九頁）。則將系爭土地予以變賣，不惟與
共有人之意願有悖，且可能導致共有人之房屋遭拆除，難謂已顧及全體共有人之利益
。原審就系爭土地是否不能以原物分配，未遑詳加推敲，僅以共有人所主張之原物分
割方法均非適當為由，即認應以變價分割為宜，要難謂洽。兩造上訴論旨，各自指摘
原判決不當，求予廢棄，均非無理由。
據上論結，本件兩造上訴均有理由，依民事訴訟法第四百七十七條第一項、第四百七
十八條第一項，判決如主文。
中      華      民      國    八十七    年      七      月      二      日
                              最高法院民事第四庭
                                  審判長法官  林  奇  福
                                        法官  許  朝  雄
                                        法官  陳  國  禎
                                        法官  李  彥  文
                                        法官  陳  重  瑜
      右正本證明與原本無異
                                              書  記  官
中      華      民      國    八十七    年     七       月     十四     日
